臺灣高等法院刑事判決　　　　　　　　　　　　　　九十一年度上易字第四三二號
　　上訴人　即
　　被　　　告　戊○○
　　選任辯護人　廖年盛
右上訴人因背信案件，不服臺灣板橋地方法院九十年度易緝字第一五七號，中華民國
九十年十二月三十一日第一審判決（起訴案號：臺灣板橋地方法院檢察署八十八年度
偵字第一三一九九號）提起上訴，本院判決如左：
    主  文
原判決撤銷。
戊○○無罪。
    理  由
壹、公訴意旨：
一、公訴事實：
    上訴人即被告戊○○經營代書業務，於民國八十一年十一月間受丁○○委託處理
    其所有位於新竹市○○路三九三巷十弄七號二樓房地之買賣事務並代為辦理相關
    手續，被告因預期該房地於買入後再轉手賣出可獲取相當利潤，乃意圖為自己及
    丙○○、乙○○不法之利益，與丙○○、乙○○謀議由丙○○、乙○○先買下房
    地，再由其負責於三個月內將房地轉手賣出，三人即可連本帶利取回並受分配利
    潤，丙○○、乙○○見有利可圖，即同意由乙○○負責出資房屋價款新台幣（下
    同）八十三萬元，丙○○則負責出面與丁○○商談買賣事宜。同年十一月七日，
    丙○○、乙○○與丁○○即相約於被告所經營之成功代書事務所，由被告擬具不
    動產買賣契約書，交由丙○○與丁○○當場簽約完成，買受前揭新竹市房地。而
    被告於受委任處理本件房地買賣事務時，明知丁○○要求買主丙○○必須承接該
    房地於新竹市第二信用合作社之短期貸款債務一百九十萬元，並約明於不動產買
    賣契約，惟被告因恐房地轉賣不成，將由其等三人連帶負責清償該一百九十萬元
    之短期貸款債務，遂違背丁○○之委託，於八十二年一月八日辦理房地所有權移
    轉登記予乙○○時，隱瞞丁○○，而未同時將該筆一百九十萬元短期貸款債務向
    新竹市第二信用合作社辦理申請改由乙○○或丙○○承接，致使丁○○於不知情
    之情況上仍背負該筆貸款債務。嗣因市場不景氣，被告未能如期將該房地轉賣他
    人，丙○○、乙○○不甘繼續代丁○○繳納貸款本息，遂與被告於八十二年七月
    十九日簽訂不動產買賣契約，由被告自己將該房地買回，貸款部分則改由被告繼
    續繳納，惟被告亦因經濟困難，至八十四年七月起即未再繼續繳納，新竹市第二
    信用合作社即向貸款債務人丁○○追討積欠貸款本息，並就拍賣房地不足清償貸
    款債務部分之三十六萬元，繼續向丁○○追討債務，致生損害於丁○○。
二、起訴法條：
    刑法第三百四十二條第一項。
三、起訴證據：
    (一)告訴人丁○○指述甚詳。
    (二)丁○○、丙○○簽訂之不動產賣賣契約書、臺灣新竹地方法院支付命令、建築
      改良物登記簿、土地登記謄本各一份在卷可稽。
    (三)證人乙○○、丙○○之證述。
    (四)戊○○於八十二年七月十九日自乙○○處買回房地之不動產買賣契約書一份。
貳、本院的判斷：
一、按犯罪事實應依證據認定之，無證據不得推定犯罪事實，刑事訴訟法第一百五十
    四條定有明文。又不能證明被告犯罪或其行為不罰者，應諭知無罪之判決，同法
    第三百零一條第一項亦著有規定。再所謂證據，係指足以認定被告確有犯罪行為
    之積極證據而言。苟積極之證據不足為不利於被告事實之認定，即應為有利於被
    告之認定，更不必有何有利之證據，最高法院三十年上字八一六號著有判例，足
    資參照。又按刑法第三百四十二條之背信罪，以有取得不法利益或損害本人利益
    之意圖為必要，若無此意圖，即屬缺乏意思要件，縱有違背任務之行為，並致生
    損害於本人之財產或其他利益，亦難律以本條之罪。最高法院三十年上字第一二
    一○號判例亦曾宣示。
二、被告戊○○辯稱：當時係告訴人找我幫他賣房子，給我佣金五萬元，我才幫他把
    房子介紹賣給丙○○，登記給乙○○，但過戶手續並非我辦理，係我朋友甲○○
    辦理的，經我詢問甲○○告訴我，因買方之戶籍不在新竹，也不是新竹二信之會
    員，才不能承受該房屋之貸款，故我均已幫告訴人處理好，至其後因乙○○房子
    無法賣出去，丙○○找我要將該房子處理掉，我才將乙○○之房子承接下來，事
    實上該房子已是乙○○的，本與我無關，而我承接後也付了很多利息，也將妻廖
    美綠戶籍遷入新竹，並辦妥抵押設定，利息亦均繳清，均已按銀行手續辦理，我
    不知為何銀行沒有轉由伊承接該貸款，還追訴告訴人，此應係銀行自己未處理好
    ，銀行將房屋拍賣，我也是被害人，我並無背信。
三、經查：
    (一)被告確有違背任務致生損害告訴人丁○○財產之情事：
      1.被告確受丁○○之委託仲介上開房地之買賣事宜，除據丁○○敘述綦詳外，
        並據被告坦承在卷。
      2.證人丙○○、乙○○二人證供，互核一致：
        (1)證人丙○○於偵查中證稱上開房地買賣係我出面簽約，乙○○出價款，當
          初戊○○叫我繼續繳貸款就好，等到再轉手賣出去時才把貸款給第三手承
          接，該房地權狀因戊○○要幫乙○○賣房子，並答應說三個月沒賣出去他
          要承接，才放在戊○○處；戊○○有說房子賣出去他可以從中得到利潤，
          才分一點佣金給我；該房子是戊○○辦過戶給乙○○（見偵字第九四四○
          號卷第三十九頁、四十二頁背面、偵字第一三一九九號卷第二十九頁背面
          ），並於原審訊問時證稱當時我是在釣魚雜誌社上班，戊○○有在雜誌社
          登廣告，戊○○和我是釣魚的朋友，他跟我說他的金主去美國三個月不在
          國內沒有資金，剛好有新竹市○○路三九三巷十弄七號二樓的房子要賣，
          請我提供資金，如果三個月之內沒有賣掉戊○○要買回去。戊○○跟我提
          之後，因為我沒有資金，所以我居間介紹乙○○出九十萬的資金。戊○○
          跟丁○○接洽好，戊○○再跟我講，我們約定價款二百七十三萬元，貸款
          一佰九十幾萬承接過來，其餘現金八十三萬元由乙○○拿出來給戊○○。
          當初貸款承接過來由我繳息。當初戊○○房子很好賣，要我們先過戶，沒
          有把貸款承接過來，之後丁○○有打電話過來說貸款要趕快承接過去，我
          跟戊○○講，戊○○說他會辦‧‧‧，因為是乙○○出錢所以房子過戶給
          乙○○。之後房子我賣了四個月還賣不掉而且我繳了四個月的利息，因為
          賣不掉所以戊○○在八十二年以二百九十萬元把房子買回去，因為戊○○
          說有人在洽談房屋買賣快成交所以先不要將房子過戶。我們買房子過戶之
          後原本權狀因為我要賣房子所以放在我這裡，之後戊○○要過戶所以我把
          權狀交給戊○○（見原審訴字卷第一八九、一九○頁）。
        (2)另證人乙○○於偵查中證稱我向丁○○買上開新竹房地，是戊○○找廖俊
          容，丙○○再找我投資，由我先出錢買下房子，他們要轉賣之後才算利息
          及本錢還給我；戊○○、丙○○有一起告訴我三個月後就可連本帶利拿回
          來等語（見偵字第九四四○號卷第四十二頁、偵字第一三一九九號卷第十
          二頁反面），並於原審訊問時證稱當初我不認識戊○○，被告透過丙○○
          找我買房子，被告先跟丙○○談，丙○○跟我說被告的金主在國外，但被
          告想要買丁○○的房子，想要找我出資買丁○○的房子。當初我們買趙文
          彬的房子，我出資二百八十萬元，房價二百七十五萬元，因為房子還要再
          整理，所以我總共出資二百八十萬元。因為我的錢原先是定存，我跟廖俊
          容說所賺得差價我只要分得相當定存的利息就可以。至於丙○○和被告如
          何所賺差價如何約定分配我就不清楚。該房子我只有出資從來沒有去看過
          ，過戶手續我只有提供證件，我也沒有看過該房子權狀。我從雜誌上看到
          戊○○是代書，我以為是戊○○辦的，實際上我不清楚是何人辦理過戶；
          我知道該房地原來有設定抵押權，戊○○說要將丁○○原本向新竹二信貸
          款設定的抵押改由他太太承接。當時我有問戊○○辦理情形，戊○○說因
          為新竹二信要求要將貸款利息要全部清償才能轉換由他太太承接，但因錢
          不夠，所以沒有辦理。後來法院要拍賣的時候，戊○○要我先墊十萬元清
          償利息，但房子還是被拍賣。原先我們口頭約定好買之後二、三個月要轉
          手出去，如沒有轉賣出去就由戊○○買受下來。丙○○和戊○○有和你約
          定好買房子再轉賣出去，在我出資時，我先和丙○○簽不動產合夥契約書
          ，約定三個月內要將房子賣出，如未賣出要將我出資的本金還給我。當時
          約定的出金總額是二百八十萬元，但我實際上支付的金額是扣除丁○○向
          銀行貸款金額後的餘額。我於八十二年八月十九日和戊○○簽定不動產買
          賣契約書，因為戊○○一直沒有將房子賣出去，所以照約定戊○○向我買
          回房子，戊○○開三張本票共九十萬元交給我。銀行貸款部分由戊○○承
          接。我不知道該房地在八十三年第二次抵押權設定。法院拍賣時通知我，
          我才知道。但法院拍賣完之後戊○○人就不見了。之後戊○○和丙○○二
          人互相推諉（原審訴字卷第一三三至一三五頁）。
        (3)依二證人所述，足認被告確曾與證人丙○○、乙○○商議，由丙○○、陳
          登洲先買下房地，再由被告負責於三個月內將房地轉手賣出，三人即可連
          本帶利取回並受分配利潤，丙○○及乙○○乃予同意，並由乙○○負責出
          資房屋價款八十三萬元，丙○○則負責出面與丁○○商談買賣事宜，及其
          後由被告擬具不動產買賣契約書，交由丙○○與丁○○當場簽約完成，買
          受前揭新竹市房地，但被告違背告訴人之委託，於八十二年一月八日辦理
          房地所有權移轉登記予乙○○時，隱瞞丁○○，而未同時將該筆一百九十
          萬元短期貸款債務向新竹市第二信用合作社辦理申請改由乙○○或丙○○
          承接，致使丁○○於不知情之情況上仍背負該筆貸款債務等情即可認定。
      3.被告因不動產市場不景氣而慘遭套牢，致上開房地遭拍賣，告訴人並因銀行
        之追繳貸款本息而受有損害等情，除據證人丙○○、乙○○敘述如前外，並
        有臺灣新竹地方法院八十三年度促字第六九七號支付命令、告訴人丁○○所
        有上開新竹房遞登記簿謄本、被告戊○○與乙○○間就上開新竹房地簽訂之
        不動產買賣契約書、丙○○與乙○○間就合夥買賣上開新竹房地簽訂之不動
        產合夥契約書、申請移轉上開新竹房地所有權予乙○○之登記資料、上開新
        竹房地抵押權設定登記資料、丁○○向新竹第二信用合作社貸款一百九十萬
        元相關資料等影本、誠泰商業銀行新竹分行八十九年七月十八日誠泰銀（
        新竹）字第八九○○四七號覆示說明丁○○上開新竹房地貸款情形函等附卷
        可資佐證。
      4.綜以上各節，足徵被告確有違背委託任務之行為，並使告訴人遭致損失的結
        果，固無庸疑。
   (二)惟經進一步推敲，被告並不具為自己或第三人不法利益之意圖，或損害本人利
     益之意圖。茲說明如：
      1.刑法第三百四十二條所謂「為自己或第三人不法利益之意圖」，可稱之為不
        法獲利意圖，即指自己或第三人在法律上不應取得之利益，意圖自己取得或
        使第三人取得而言。致該條所謂「損害本人利益之意圖」，則可稱為毀損意
        圖，即其行為係出於損害本人之財產或其他利益之意圖。
      2.惟查：
        (1)被告雖違背任務，未將以告訴人為債務人名義在上開房地設定之抵押權塗
          銷，然其目的在先過戶予證人乙○○，其後再尋第三人以較好之價格買受
          上開房地，藉以牟利朋分，已如前述，是被告之目的在於為自已及乙○○
          、丙○○牟利，而非在損害告訴人之財產或其他利益，灼然明甚，公訴人
          亦為如此之認定，益見被告並無損害告訴人財產或其他利益之意圖。
        (2)被告既有謀求已利之意圖，則其所欲謀取之利益是否為不法，即關重大。
          查：
          上開房地係告訴人於八十一年六月十六日以自己為義務人及債務人，設
      定最高限額二百二十八萬元之最高限額抵押權予新竹市第二信用合作社
            （下稱新竹二信），八十二年一月八日再由告訴人名下過戶登記為證人
            乙○○名下，有上開房地登記謄本在卷可參（見原審訴字卷第五十一、
            七十六、八十六、九十二頁）。而告訴人並陳稱其設定抵押後，向新竹
            二信貸款一百九十萬元。
          茲經向新竹二信（改制後名稱為誠泰商業銀行新竹分行）調取放款利息
            整理卡片以觀，上開貸款繳息情形，自八十一年七月十八日開始繳息，
            至八十二年二月均正常繳息，八十二年三月至六月雖未繳息，但於八十
            二年七月二十日則連同遲延利息一併繳清；八十二年八、九月雖未繳息
            ，但於八十二年十月三十日連同遲延利息一併繳清，自八十二年八月起
            至最後繳息日八十四年七月十三日止，共繳付貸款利息及違約金共計五
            十萬一千五百四十二元，有誠泰商業銀行新竹分行九十一年四月十五日
            誠泰新竹字第九一○○○四六號函及其附件各一紙附卷可憑（見本院卷
            第五十六頁）。
          上開房屋過戶後，告訴人即未繳息，此參告訴人與丙○○間之不動產買
            賣契約書第二條(四)之規定即明，且為告訴人所不否認。
          被告於上開房地無法脫手後，又於八十三年三月八日向新竹二信辦理設
            定最高限額抵押權，債務人為其妻廖美綠，義務人為乙○○，並欲以陳
            登洲名義清償前順位告訴人貸款，惟原借款人丁○○當時利息只繳至八
            十二年十月二十七日，利息有遲延，未按時繳款及清償本金，致無法轉
            換新的債務人廖美綠，義務人乙○○為借款，而本次之最高限額抵押權
            業經八十三年三月八日設定，但未撥款予廖美綠，業經誠泰銀行新竹分
            行於八十九年七月十八日以誠泰銀（新竹）八九○○四七號函敘述綦
            詳，且有上開房地登記謄本一份可資佐證，並有廖美綠為債務人、陳登
            洲為義務人之不動產抵押權設定申請書及契約書各一份在卷可佐（見原
            審訴字卷第八十、九十三、一九九頁、第一四八至一五六頁）。
          據上各節以觀，被告於上開房地移轉為乙○○所有後，雖未同時將告訴
            人之抵押權塗銷，然仍持續繳息至八十四年七月以後，且更於八十三年
            三月八日，欲以另行設定抵押權清償前順位抵押債務之方式，塗銷告訴
            人之抵押權。倘被告確有取得不法利益之意圖，於無力續繳貸款之時，
            又何須另向新竹二信申請貸款，並為新竹二信設定抵押權？由此益可反
            證，被告初未將告訴人之抵押權塗銷，僅屬一時權宜，如上開房地轉手
            順遂，則逕過戶新買主，其上抵押設定再嗣機塗銷；如未能順利轉手，
            則自行貸款後塗銷告訴人之抵押設定。被告行為雖有未當，然其要無藉
            不塗銷告訴人抵押權以獲取不法利益之意圖，可堪認定。
        (3)綜上所述，被告應無不法獲利意圖及毀損意圖。
    (三)被告既無不法獲利意圖及毀損意圖，雖其違背任務行為確使告訴人之財產受有
      損害，仍與刑法背信罪之構成要件不符，尚難以該罪相繩。
四、綜上所述，本案公訴人所舉事證並不足以證明上訴人犯罪，經針對起訴事證之疑
    點為職權為調查，復無從發見其他對於被告不利之積極證據，根據「罪證有疑，
    利歸被告」之無罪推定法則，應認不能證明被告確有公訴人所指犯行，依法應當
    諭知之無罪判決。原審疏未詳究上情，逕對上訴人為科刑之判決，顯非適法。上
    訴人執此上訴，指摘原判決不當，為有理由，應由本院撤銷，並改判上訴人無罪
    。
參、適用的法律：
    刑事訴訟法第三百六十九條第一項前段、第三百六十四條、第三百零一條第一項
    。
本案經檢察官劉永清到庭執行職務。
中      華      民      國    九十一    年      九      月    二十三    日
                              臺灣高等法院刑事第二十庭
                                  審判長法  官  葉  麗  霞
                                        法  官  李  錦  樑
                                        法  官  范  清  銘
右正本證明與原本無異。
不得上訴。
                                        書記官  黃  麗  玲
中      華      民      國    九十一    年      九      月    二十三    日
